【裁判字號】    97,上易,2380
【裁判日期】    971204
【裁判案由】    政府採購法
【裁判全文】
臺灣高等法院刑事判決                97年度上易字第2380號
上  訴  人  臺灣臺北地方法院檢察署檢察官
被      告  三星旅行社有限公司
代  表  人  甲○○
被      告  丙○○
被      告  聯強旅行社有限公司
兼上代表人  丁○○
上列二人共同
選任辯護人  陳慶瑞律師
上列上訴人因被告政府採購法案件，不服臺灣臺北地方法院97年
度易字第581號，中華民國97年8月18日第一審判決（起訴案號：
臺灣臺北地方法院檢察署96年度偵字第22547號），提起上訴，
本院判決如下：
    主  文
上訴駁回。
    理  由
一、公訴意旨略以：被告丙○○係被告三星旅行社有限公司臺北
    分公司（址設臺北市○○路309 號2 樓，下稱三星旅行社臺
    北分公司）之業務經理，為該分公司之實際負責人，被告丁○○則係被告聯強旅行社有限公司（址設高雄市前金區○○○路211 號18樓之6 ，下稱聯強旅行社）負責人，與被告丙○○係兄弟。被告丙○○於民國95年11月間，因知悉國家安
    全局（址設臺北市士林區○○○道○ 段110 號）將於95年11
    月29日辦理「96年度國際機票採購案」之採購招標，而有意
    以三星旅行社臺北分公司之名義承辦該採購案，惟恐參與投
    標公司過少導致流標而喪失得標機會，為圖使投標廠商更有
    機會達3 家以上參與招標，以使招標機關確能開標決標，並
    使被告三星旅行社臺北分公司能順利得標，竟於95年11月29
    日前某時許，基於意圖影響採購結果之犯意，向被告丁○○
    借用被告聯強旅行社名義參與上開投標案，實際上均由三星
    旅行社臺北分公司負責準備投標文件及派員負責投標、開標
    等事宜。被告丁○○明知聯強旅行社本身並無參與投標之意
    願，竟仍意圖影響採購結果，而容許丙○○借用聯強旅行社
    名義參加投標。被告丙○○遂於95年11月間某日時許製作三
    星旅行社臺北分公司及被告聯強旅行社參與前開採購案之相
    關文件，決定三星旅行社臺北分公司及聯強旅行社之投標限
    制票與非限制票決標折數為7.97折及8.46折。並於95年11月
    28日至玉山商業銀行民生分行，自其開立之第000000000000
    號帳戶，提領新臺幣（下同）270萬元，購買票號ES0000000
    號、ES0000000號、ES0000000號、ES0000000號支票，以供
    三星旅行社臺北分公司及被告聯強旅行社作為押標金之用（
    票號ES0000000號《面額30萬》、ES0000000號《面額60萬》
    、ES0000 000號《面額120萬》供三星旅行社臺北分公司、
    票號ES0000000號《面額60萬》供聯強旅行社使用）後，備
    妥相關文件參與投標。嗣於翌（29）日下午2時許開標時，
    由被告丙○○陪同不知情之乙○○代表聯強旅行社到場，惟
    因國家安全局採購相關人員審核該標案各廠商投標文件時，
    發覺三星旅行社臺北分公司及聯強旅行社押標金支票碼連號
    且帳號相同，顯有重大異常關聯，恐有足以影響採購公正之
    違法或不當行為，遂依政府採購法移送政風單位調查，始悉
    上情，因認被告告丙○○所為，係違反政府採購法第87條第
    5 項前段之意圖影響採購結果，而借用他人名義投標罪嫌；
    被告丁○○係違反同條項後段之意圖影響採購結果，而容許
    他人借用本人名義投標罪。被告三星旅行社、聯強旅行社則
    均應依同法第92條規定，各科以第87條第5項之罰金等語。
二、按犯罪事實應依證據認定之，無證據不得認定其犯罪事實；
    又不能證明被告犯罪或其行為不罰者，應諭知無罪之判決，
    刑事訴訟法第154條第2項、第301條第1項分別定有明文。次
    按事實之認定，應憑證據，如未能發現相當證據，或證據不
    足以證明，自不能以推測或擬制之方法，為裁判基礎；又認
    定犯罪事實所憑之證據，雖不以直接證據為限，間接證據亦
    包括在內；然而無論直接或間接證據，其為訴訟上之證明，
    須於通常一般之人均不致有所懷疑，而得確信其為真實之程
    度者，始得據為有罪之認定，倘其證明尚未達到此一程度，
    而有合理之懷疑存在，無從使事實審法院得有罪之確信時，
    即應由法院諭知被告無罪之判決（最高法院40年台上字第86
    號、76年度台上字第4986號判例參照）。
三、公訴人認被告涉犯違反政府採購法第87條第5項、第92條罪
    嫌，係以：被告丙○○、丁○○就參與國家安全局前揭標案
    之事實，供述明確，及（1）國家安全局95年11月17日中文
    公開招標、無法決標公告（見調查卷第11頁以下）、「國際
    機票採購」投標須知、開標／議價／決標／廢標紀錄；（2
    ）被告丙○○購買票號ES0000000號、ES0000000號、ES00
    00000號、ES0000000號支票等情，有玉山商業銀行支票申請
    書（見調查卷第98、99頁）、被告丙○○玉山商業銀行第00
    00000000000號帳戶交易明細（見調查卷第97頁）、玉山銀
    行民生分行96年1月15日玉山民生字第07011507號函（見調
    查卷第108頁）；（3）三星旅行社臺北分公司、聯強旅行社
    參與前開採購案，係使用被告丙○○購買之前開支票乙節，
    有三星旅行社臺北分公司、聯強旅行社投標文件（見調查卷
    第53頁以下）、投標標價清單（見調查卷第61、80頁）等。
    （4）證人乙○○證稱：開標係由被告丙○○陪同前往等情
     。（5）證人甲○○證稱：本標案由被告丙○○負責等情。
四、訊據被告或其代表人，就被告丙○○係被告三星旅行社臺北
    分公司實際負責人、被告丁○○則為被告聯強旅行社負責人
    ，而於任職期間，被告三星旅行社臺北分公司、被告聯強旅
    行社曾參加國家安全局96年國際機票採購案「美國、加拿大
    、歐洲及東南亞地區國家以外之其他地區」標案（下簡稱系
    爭標案），其中被告三星旅行社臺北分公司、被告聯強旅行
    社參與投標之押標金支票同為被告丙○○委請公司不知情員
    工至玉山商業銀行民生分行購買之連號支票，後被告聯強旅
    行社又於投標日，委由被告丙○○、丁○○共同好友乙○○
    前往投標等事實，於本院調查、審理時均坦承不諱，惟均堅
    詞否認有何違反政府採購法之犯行，被告三星旅行社代表人
    甲○○以：沒有參與投標，都是三星旅行社台北分公司在處
    理等語；被告丙○○則以：伊是代表三星旅行社台北分公司
    參與國安局投標案，資金來源明確，分別30萬、60萬、120
    萬，總共三個標案，都是由台南分公司匯來資金，伊是合格
    廠商等語；被告丁○○及被告聯強旅行社則辯以：聯強旅行
    社有意願參與國安局標案，沒有借牌給三星旅行社，押標金
    是跟焦義華借用的等語置辯。經查：
（一）被告丙○○任職被告三星旅行社臺北分公司、及被告丁○○擔任被告聯強旅行社負責人期間，分別以被告三星旅行
      社臺北分公司、被告聯強旅行社名義參與系爭標案等情，
      除經被告所坦承外，另有國家安全局95年11月17日中文公
      開招標、無法決標公告（見調查卷第11頁以下）、「國際
      機票採購」投標須知、開標／議價／決標／廢標紀錄、三
      星旅行社臺北分公司、聯強旅行社投標文件（見調查卷第
      53頁以下）、投標標價清單（見調查卷第61、80頁）等在
      卷可稽；又被告三星旅行社臺北分公司，及被告聯強旅行
      社之押標金支票，其中一部分由證人焦義華於95年11月24
      日由紐西蘭銀行WILLIAM HARSONO匯新臺幣（下同）109萬
      3千元（扣除買匯手續費，淨額為1,092,454元）進入被告
      三星旅行社00000000000000帳號，再轉匯60萬元進入被告
      丙○○於玉山銀行民生分行帳戶（帳號：0000000000000
      ），併同另95年11月27日下午2時34分由被告三星旅行社
      臺南分公司會計董嘉妮自京城銀行北臺南分行轉帳匯入之
      210萬元，由被告丙○○指示不知情之公司員工於上午11
      時5分一併提領270萬元，以購買被告三星旅行社臺北分公
      司、聯強旅行社參與系爭標案之押標金支票（並被告三星
      旅行社臺北分公司參與本件其餘國家安全局「國際機票採
      購」之其餘地區機票採購案所用），再由證人乙○○前往
      向被告丙○○領取其中票號ES0000000 號之支票一張供被
      告聯強旅行社使用等事實，亦有上海商業儲蓄銀行買匯水
      單、外匯收支或交易申報書（見調查卷第118頁）、及玉
      山商業銀行支票申請書（見調查卷第98 、99頁）、被告
      丙○○玉山商業銀行第000000000000 0號帳戶交易明細（
      見調查卷第97頁）、玉山銀行民生分行96 年1月15日玉山
      民生字第0701 1507號函（見調查卷第108 頁）等附卷足
      參，上開事實堪以認定。
（二）按政府採購法係為建立政府採購制度，依公平、公開之採
      購程序，提升採購效率與功能，確保採購品質為其立法目
      的，且政府採購法於91年2月6日修正時增訂第5項，規定
      「意圖影響採購結果或獲取不當利益，而借用他人名義或
      證件投標者，處三年以下有期徒刑，得併科新臺幣一百萬
      元以下罰金。容許他人借用本人名義或證件參加投標者，
      亦同。」，其立法理由係「增訂第五項，以處罰借用他人
      名義或證件投標及容許他人借用本人名義或證件參加投標
      之行為人」。是關於政府採購法第87條第5項所欲規範處
      罰的對象應是其行為具有「惡性」之「無合格參標資格廠
      商」而借用有合格參標廠商之借牌參標行為，藉以確保採
      購程序之公平性；且所謂借牌或允以借牌者，係指該允以
      借牌者本身初始即無意參與投標或競價之意思；亦即，該
      人之主觀意思在允以借牌之前、之後均為無意投標競價。
      是本件關鍵在於被告聯強旅行社有無真實投標意願？
（三）證人乙○○於調查局、偵查中均證稱：伊係受丁○○委託
      代表聯強旅行社參與系爭標案；丁○○交給伊一個投標信
      封，丁○○在台南交給伊，伊上來台北時，丁○○叫伊去
      國安局，投、開標都有去，（投標前）丁○○交代伊要去
      跟丙○○拿支票等語（見調查卷第1、2頁，偵查卷第12、
      13頁）；核與被告丁○○所辯伊委託友人乙○○代表聯強
      旅行社參加，（投標文件）在投標前一個禮拜在台南交給
      乙○○，（支票）伊叫乙○○跟丙○○拿等語相符（見調
      查卷第3頁反面、偵查卷第11頁）；至證人乙○○雖證稱
      ：伊係搭乘丙○○車輛前往開標現場等語（見調查卷第1
      、2頁），惟以被告丙○○、丁○○二人為兄弟關係，其
      二人與證人乙○○均有情誼，證人乙○○僅受其中被告丁○○之委託，而與友人即被告丙○○同往投標，並無異常
      ，亦難為何不正常利益往來之認定。又依據該標案投標須
      知第23、53條之規定，每一投標廠商得於開標日選派一人
      參與開標，以為比、減價，倘投標廠商未參與開標，則依
      據政府採購法第60條規定，視同放棄比減價權利，則倘被
      告聯強旅行社並無投標意願，參標僅為湊足投標家數，直
      接放棄比減價即可，又何需委託他人至現場為「比減價」
      ？是純以證人乙○○搭乘被告丙○○車輛至現場開標，無
      法為不利於被告之認定。
（四）再查，被告丁○○於偵查中經檢察官詢以（「問：（提示
      卷附聯強旅行社投標文件）是否為你們公司提供參與投標
      的文件？答：是我們公司的文件，是我提供的，我影印放
      在信封裡面，裡面的章也是我蓋的。」「問：如何決定投
      標價格？」「答：價格是計算的，有分限制的及非限制的
      。非限制的是可以改的。限制票我計算出來是6.6折，非
      限制票計算出來是9.7折」）等語（見偵查卷第10頁）；
      核與卷內所附被告聯強旅行投標標價清單相符（見調查卷
      第80頁）。而依卷內所附被告三星旅行社臺北分公司及被
      告聯強旅行社之投標文件，其中：被告聯強旅行社之投標
      標價清單（見調查卷第80頁）顯示投標金額為：非限制票
      折數（A）為9.70折，限制票折數（B）為6.60折，所得得
      總和（C）為8.46折；另被告三星旅行社臺北分公司之投
      標標價清單（見調查卷第61頁）顯示投標金為：非限制票
      折數（A）為9.71折，限制票折數（B）為6.81折，所得得
      總和（C）為8.55折（誤算為7.97折），而以（C）之最小
      數值者為得標商者，上開聯強公司非限制票折數（9.70折
      ）及限制票折數（6.60折），均較三星旅行社之非限制票
      折數（9.71折）及限制票折數（6. 81折）為低；是倘被
      告丁○○僅係容許他人借標，何以竟以較低之折數投標？
      實有違常情，實難認被告丁○○有借牌與他人投標之意圖
      。
（五）再查，依本件國家安全局「國際機票採購」投標須知第25
      條顯示，本件標案分有三區：(1)美國、加拿大及歐洲地區
      、(2)東南亞地區、(3)美、加、歐洲及東南亞地區國家以外
      之其他地區等，被告三星旅行社臺北分公司為前開(1)、(2)
      、(3)之標案均參與投標，惟被告聯強旅行社則僅參加(3)美
      、加、歐洲及東南亞地區國家以外之其他地區之標案，此
      有廠商資格審查表（見調查卷第64、86頁）在卷可稽，是
      倘被告丁○○係借牌予丙○○，何以被告聯強旅行社僅參
      與前開(3)之投標？而未參與前開(1)、(2)之標案？
（六）證人焦義華於原審具結證稱：匯款1,093,000元至丙○○
      指定之帳戶，係因丙○○、丁○○於同日先後打電話表示
      分別借款50萬元、60萬元以為押標金，後為節省手續費用
      ，且因不熟悉丁○○指定之帳戶名稱，欲為匯款之時間緊
      迫，故自行決定將二筆借款同時匯入丙○○指定之三星旅
      行社帳戶等語（見原審97年8月4日筆錄第4-6頁），核與
      證人丁○○、丙○○於原審具結、隔離具結詰問情節相合
      （均見同日筆錄），是本件被告三星旅行社臺北分公司、
      聯強旅行社為系爭標案所需之押標金，係分別借款。被告
      聯強公司既係自行向證人焦義華借款支付押標金，其押標
      金來源已與被告丙○○所代表之三星旅行社已有所區別，
      亦難認被告聯強公司參與系爭標案所需之押標金係被告丙○○所代表之三星旅行社所提供，而認二者有「借用他人
      名義」、「獲取不當利益」之情事。
（七）至公訴人雖聲請調查就被告聯強旅行社委託證人乙○○前
      往投標比減價事宜之委託授權書中「乙○○」三字（見調
      查局卷第85頁）是否為被告丁○○親書，以證明丁○○並
      未經手及實際參與投標作業，而容許他人借用名義投標等
      語；惟查，被告丙○○、丁○○於原審97年6月16日準備
      程序時已均供稱委託授權書上面的乙○○三字不是渠等書
      寫等語（見原審卷第55頁）；證人乙○○於本院調查時亦
      到庭證稱上開委託授權書上面乙○○簽名及身分證字號為
      其親書等語（見本院卷第59頁反面）；經核被告丙○○、
      丁○○及證人乙○○分別於本院97年10月13日、97年10月
      20日期日當庭所書寫「乙○○」之簽名，以肉眼觀之，依
      三人所書「乙○○」三字之筆勢、連筆、頓筆、結構等比
      對結果，應認系爭授權委託書上「乙○○」之簽名為乙○○本人親簽；證人乙○○既受託出面投標，本身親自書寫
      授權書，亦非不合常情，本件自無再送請鑑定之必要。本
      件依證人乙○○、焦義華之證詞，認被告丁○○有委託證
      人乙○○代理投標，且其押標金來源係向焦義華借款，參
      酌被告聯強旅行社投標之內容及僅參與一標等情，認被告
      丁○○之聯強旅行社有參與實際投標已如前述，雖系爭授
      權委託書上被授權人「乙○○」三字非被告丁○○書寫，
      亦無法據此作為被告丁○○有借人投標之證據，而認定被
      告丁○○所經營之聯強旅行社無投標意願。
五、原審以無積極證據得資證明被告等有公訴意旨所指之犯行，
    而諭知無罪，經核洵無違誤。檢察官上訴意旨以證人焦義華
    之證詞可信性顯存疑慮；上開委託授權書上之「乙○○」非
    被告丁○○所書寫，被告丁○○無參與投標云云，依上開說
    明，均不足採，其上訴自無理由，應予以駁回。
據上論斷，應依刑事訴訟法第368條，判決如主文。
本案經檢察官許仲瑩到庭執行職務。
中    華    民    國    97    年    12    月    4     日
                  刑事第六庭審判長法  官  林堭儀
                                  法  官  張明松
                                  法  官  吳淑惠
以上正本證明與原本無異。
不得上訴 。
                                  書記官  陳雅加
中    華    民    國    97    年    12    月    8     日


司法院資訊處製作；財團法人民間司法改革基金會備份。
